【裁判字號】    99,判,654
【裁判日期】    990624
【裁判案由】    證券交易法
【裁判全文】
最  高  行  政  法  院  判  決
                                       99年度判字第654號
上  訴  人  甲○○
被 上訴 人  行政院金融監督管理委員會
代  表  人  陳裕章
上列當事人間證券交易法事件，上訴人對於中華民國97年7月31
日臺北高等行政法院96年度訴字第4284號判決，提起上訴，本院
判決如下：
    主  文
原判決廢棄。
訴願決定及原處分均撤銷。
第一審及上訴審訴訟費用均由被上訴人負擔。
    理  由
一、臺灣桃園地方法院（下稱桃園地院）分別以民國96年3月7日
    桃院木執96年執全竹字第1058號執行命令及同字號囑託查封
    登記函，禁止展茂光電股份有限公司（下稱展茂公司）收取
    對第三人財政部臺灣省北區國稅局之92至95年營業稅、營利
    事業所得稅款債權或其他處分，第三人亦不得對該公司清償
    ，並查封該公司桃園縣平鎮廠之不動產，上開執行命令於96
    年3月21日送達展茂公司，核屬對股東權益或證券交易價格
    有重大影響之事項，惟展茂公司未依證券交易法第36條第2
    項第2款規定於事實發生之日起2日內公告申報，遲至同年月
    23日始辦理公告申報，上訴人為該公司行為時之負責人，被
    上訴人乃依同法第178條第1項第4款及第179條規定，以96年
    6月8日金管證罰字第0960028717號裁處書處上訴人罰鍰新臺
    幣（下同）24萬元(下稱原處分)。上訴人不服，提起訴願，
    遭決定駁回，遂提起本件行政訴訟。
二、上訴人起訴主張：證券交易法第36條第2項第2款所規定「應
    於事實發生之日起2日內公告並向主管機關申報」，應非即
    時起算之特別規定。解釋上所謂特別規定，應係法條有明文
    並明確之特別規定為限，所謂「應於……之日起幾日內」之
    規定，為法律就期間規定之通常用語，不應解釋為特別規定
    ，上訴人並未違反上開證券交易法之規定，原處分顯有誤解
    等語，求為判決訴願決定及原處分均撤銷。
三、被上訴人則以：行政行為之期間計算，應優先適用行政程序
    法規定，於該法未規定時，始適用民法之規定。證券交易法
    第36條第2項第2款所規定「應於事實發生之日起2日內公告
    並向主管機關申報」為即日起算之特別規定，則始日應計算
    在內。桃園地院前揭對展茂公司財產之強制執行事項，對公
    司營業具重大影響性，核屬證券交易法第36條第2項第2款規
    定應公告申報情事，展茂公司應於接獲該公文日（事實發生
    日）起2日內辦理公告申報，展茂公司於96年3月21日收受該
    等公文，惟迄96年3月23日始為公告申報，顯違證券交易法
    第36條第2項之規定，原處分依法裁處上訴人罰鍰24萬元，
    並無違誤等語，資為抗辯，求為判決上訴人之訴駁回。
四、原審斟酌全辯論意旨及調查證據之結果，以：
(一)按證券交易法第36條第2項第2款規定，已依該法發行有價證
    券之公司，有發生對股東權益或證券價格有重大影響之事項
    ，應於事實發生之日起2日內公告並向主管機關申報。第178
    條第1項第4款規定：「有下列情事之一者，處新臺幣24萬元
    以上240萬元以下罰鍰：一、……四、發行人、公開收購人
    、證券商、證券商同業公會、證券交易所或第18條第1項所
    定之事業，於依法或主管機關基於法律所發布之命令規定之
    帳簿、表冊、傳票、財務報告或其他有關業務之文件，不依
    規定製作、申報、公告、備置或保存。……」第179條規定
    ：「法人違反本法之規定者，依本章各條之規定處罰其為行
    為之負責人。」
(二)復按民法第119條規定：「法令、審判或法律行為所定之期
    日及期間，除有特別訂定外，其計算，依本章之規定」、同
    法第120條第2項規定：「以日、星期、月或年定期間者，其
    始日不算入。」是以，除別有規定者外，關於期間之計算，
    始日不算入。90年1月1日行政程序法施行後，有關期間之計
    算，同法第48條第2項規定：「期間以日、星期、或月計算
    者，其始日不算在內。但法律規定即日起算者，不在此限。
    」足徵行政程序法有關期間之計算，乃比照民法之規定，即
    除法律有特別規定外，始日不算在內。觀諸證券交易法第36
    條第2款規定之立法理由「發行公司之財務報告為投資人投
    資有價證券之主要參考依據，除必須符合可靠性、公開性外
    ，尚須具時效性，使投資人了解公司之現狀與未來。爰訂定
    發生偶發重大事項之公告及申報規定。」可知，發行公司發
    生偶發重大事項之公告及申報規定須著重其時效性，而資訊
    揭露目的即為確保公司決策之重要資訊，能即時有效傳達予
    投資大眾，為貫徹資訊公開之時效性及確實性，以期交易市
    場之穩定及投資人權益之維護，股票公開發行公司不得以任
    何理由延遲或拒絕辦理應公告申報事項。是證券交易法第36
    條第2款規定，應屬行政程序法第48條但書所定「但法律規
    定即日起算者」之情形。
(三)展茂公司於96年2月間，因資金短缺無力償還銀行借款，自
    銀行領回大量現金以避免債權人凍結資產，桃園地院於96年
    3月7日分別以桃院木執96年執全竹字第1058號執行命令及同
    字號囑託查封登記函，禁止該公司收取對於第三人之債權或
    為其他處分，並禁止第三人向該公司清償及查封該公司不動
    產，則上開法院對展茂公司財產之強制執行事項，對於公司
    營業具重大影響性，具有證券交易法第36條第2項第2款及同
    法施行細則第7條第2款規定之情事，展茂公司應於事實發生
    之日起2日內公告並向被上訴人申報。而展茂公司已於96年3
    月21日收受上開執行命令及囑託查封登記函，有桃園地院民
    事執行處96年5月23日桃院木執96年執全竹字第1058號函附
    卷可稽，並經原審依職權向臺灣桃園地方法院調閱96年執全
    竹字第1058號全案卷宗查明屬實。則該公司應於96年3月22
    日前辦理公告，惟該公司遲至96年3月23日始辦理公告，已
    逾辦理公告期間，則原處分依證券交易法第178條第1項第4
    款及第179條規定，處展茂公司行為時之負責人即上訴人罰
    鍰24萬元，於法並無不合，訴願決定遞予維持，亦無不合，
    因將原決定及原處分均予維持，駁回上訴人之訴。
五、本院查：原判決認展茂公司有發生對股東權益或證券價格有
    重大影響之事項，未於事實發生之日起2日內公告並向主管
    機關申報，因而違反證券交易法第36條第2項第2款、第178
    條第1項第4款規定，上訴人為展茂公司行為時之負責人，依
    同法第179條規定應予處罰等情，固非無見。惟查：
(一)本件爭點為：證券交易法第36條第2項第2款規定，已依該法
    發行有價證券之公司，有發生對股東權益或證券價格有重大
    影響之事項，應於事實發生之日起2日內公告並向主管機關
    申報，上開申報期間之計算，是否屬行政程序法第48條第2
    項但書所定「但法律規定即日起算者，不在此限」之情形？
(二)按民法第119條規定：「法令、審判或法律行為所定之期日
    及期間，除有特別訂定外，其計算，依本章之規定」、同法
    第120條第2項規定：「以日、星期、月或年定期間者，其始
    日不算入。」是以，除別有規定者外，關於期間之計算，始
    日不算入。90年1月1日行政程序法施行後，有關期間之計算
    ，同法第48條第2項規定：「期間以日、星期、或月計算者
    ，其始日不算在內。但法律規定即日起算者，不在此限。」
    足徵行政程序法有關期間之計算，乃比照民法之規定，即除
    法律特別規定即日起算者外，始日不算在內。又證券交易法
    第36條第2項第2款規定，已依該法發行有價證券之公司，有
    發生對股東權益或證券價格有重大影響之事項，應於事實發
    生之日起2日內公告並向主管機關申報，考其立法理由「發
    行公司之財務報告為投資人投資有價證券之主要參考依據，
    除必須符合可靠性、公開性外，尚須具時效性，使投資人了
    解公司之現狀與未來。爰訂定發生偶發重大事項之公告及申
    報規定」，固可知資訊揭露之目的，在於有效傳達重要資訊
    予投資大眾，以維護交易市場之穩定及投資人之權益，然是
    否即可推導出所謂「應自事實發生之日起2日內公告」，應
    自「事實發生之日起算」，而非「始日不算入，應自翌日起
    算」？則尚非無疑問。蓋期間之計算，始日不計算在內，乃
    法律共通適用之原則，只有在「除法律有特別規定」之例外
    情形，始有排除其適用，而所謂法律有特別規定者，應指法
    律有始日計算在內之明文規定。行政程序法第48條第2項規
    定，與民法第119條及第120條第2項其始日不算入之規定旨
    趣相同，故就期間之計算，無論民法或行政程序法，均應在
    法律有特別訂定「自……日『起算』」之規定者，始有適用
    例外之規定。例如中央標準法第13條規定：「……自公布或
    發布之日『起算』至……」另改制前本院85年6月份庭長評
    事聯席會議決議：「公職人員財產申報法第3條規定：『公
    職人員之財產除應於就(到)職3個月內申報外，並應每年定
    期申報1次』。係課以公務人員義務應遵行之履行期間，其
    起算，該條並未有特別規定，自應依民法第120條第2項規定
    ，其始日不算入。至同法施行細則第10條第2項規定：『…
    …應於就（到）職之日起3個月內申報；……』，此『之日
    起』用語，多見於各種行政法令，應屬法令關於期間規定通
    用之體例，尚難解為具有特別用意，亦非可認為民法第119
    條所謂之特別訂定，而排除民法第120條第2項之適用。」已
    明文揭示：行政法令中常見之「自○○之日起○○日（月）
    內」用語，僅屬通用之體例，並非法令針對期間所為之特別
    規定，其旨甚明。本院上開庭長評事聯席會議決議雖係於90
    年1月1日行政程序法施行前作成，然民法與行政程序法均規
    定以始日不算入為原則，法律有特別規定者，始例外將始日
    計入。兩者並無衝突，自得援用。況行政程序法制定前，法
    律以「之日起」制定法條（本件所適用之證券交易法第36條
    第2項第2款於77年已有規定），認係一般用語，非特別規定
    起算日，自不應因行政程序法之制定，逕改認此為特別規定
    。查證券交易法第36條第2項第2款僅規定：「……應於事實
    發生之日起2日內公告並向主管機關申報」，核其用語與上
    述一般通用之體例相同，並未特別規定「應於事實發生當日
    起算2日內公告」，或另以文字規定「所謂2日內公告係指事
    實發生之日即日起算」，鑑於對人民負擔之處分，如其有關
    期間之規定不明確者，應將有利之解釋歸諸人民，是該款規
    定尚難解為係屬行政程序法第48條第2項但書所定「但法律
    規定即日起算者，不在此限」之情形。復考諸證券交易法第
    36條第2項第2款雖規定「應於事實發生之日起2日內公告並
    向主管機關申報」，如將始日不計算在內，對業者而言，充
    其量亦僅有不足3日公告並申報之期間，已是所有法律所定
    行為人應為一定行為之極短期間之規定，立法規定如此短暫
    期間應為一定行為，當已充分考慮其時效性，故該條規定之
    立法理由，意在說明為何立法規定於如此短暫時間內公告並
    申報之原因，並非係始日計算例外規定之說明。查證券交易
    法第36條第2款係規範依該法發行有價證券之公司，通常為
    上市或上櫃之公司，內部組織較為龐大，各部門須劃分權責
    ，如有重大訊息發生須要發布，衡情亦須經過一定之程序了
    解或簽報，經負責人詳細了解後，始能正確公布，以使公告
    及申報能正確無誤。故證券交易法第36條第2項規定2日內公
    告並申報之意旨，縱使始日不計算在內不足3日時間公告並
    申報，對投資人獲得資訊之迅速，已有相當之保障，對應為
    公告之行為人而言，亦考慮其作業時間，故上開規定，應認
    始日不算入，始符法意。茍立法者有意將始日算入，依上述
    說明，自應更為明確之規定。故證券交易法第36條第2項第2
    款之規定，解釋上應非立法者對於期日或期間之特別規定，
    並非行政程序法第48條但書所定「但法律規定即日起算者」
    之情形。原判決徒以上開規定之立法理由說明公告期間有其
    時效性，即認定為始日計算在內之特別規定，適用法規顯有
    不當。
(三)本件原處分以法院之執行命令於96年3月21日送達展茂公司
    ，展茂公司遲至同年月23日始辦理公告申報，上訴人為該公
    司行為時之負責人，被上訴人乃處上訴人罰鍰24萬元等情，
    為原審依法認定之事實。茲證券交易法第36條第2項第2款之
    規定，既非行政程序法第48條但書所定「但法律規定即日起
    算者」之情形，則展茂公司於同年月23日辦理公告申報，即
    未逾期，則原處分自屬違法，訴願決定及原判決遞予維持，
    俱有未合，上訴意旨指摘原判決違法，應認為有理由，爰將
    原審判決廢棄，又因本件事實已臻明確，本院爰自為判決，
    將訴願決定及原處分一併撤銷，以昭折服。
六、據上論結，本件上訴為有理由，爰依行政訴訟法第256條第1
    項、第259條第1款、第98條第1項前段，判決如主文。
中    華    民    國    99    年    6     月    24    日
                    最高行政法院第五庭
                        審判長法官  黃  璽  君
                              法官  胡  方  新
                              法官  鄭  忠  仁
                              法官  吳  東  都
                              法官  陳  金  圍

以  上  正  本  證  明  與  原  本  無  異
中    華    民    國    99    年    6     月    24    日
                              書記官  彭  秀  玲

司法院資訊處製作；財團法人民間司法改革基金會備份。
